臺灣高等法院刑事判決　　　　　　　　94年度上訴字第2756號
上　訴　人　臺灣宜蘭地方法院檢察署檢察官
被　　　告　甲○○
　　　　　　　　　　現於臺灣宜蘭監獄
　　　　　　　　　　現於臺灣台北看守所
選任辯護人　石吉村律師
上列上訴人因被告毒品危害防制條例案件，不服臺灣宜蘭地方法
院94年度訴字第93號，中華民國94年7月11日第一審判決（起訴
案號：臺灣宜蘭地方法院檢察署93年度偵字第1835號、92年度偵
字第2088號），提起上訴，本院判決如下：
    主  文
原判決關於意圖販賣而持有第一級毒品無罪部分撤銷。
甲○○被訴意圖販賣而持有第一級毒品部分免訴。
其餘上訴駁回。
    理  由
甲、上訴駁回部分：
一、公訴意旨略以：被告甲○○基於販賣第一級毒品海洛因之概
    括犯意，先向綽號「廖師」等販入第一級毒品海洛因後，再
    以其所有門號為0000000000號行動電話作為對外聯絡工具，
    並於如附表所示之時間、地點及方法，連續售予乙○○第一
    級毒品海洛因多次，嗣於民國93年5月15日11時許，為警於
    宜蘭縣礁溪鄉○○○路68公里處查獲，並扣得11包海洛因及
    門號0000000000、0000000000、0000 000000號之行動電話
    各1具，因認被告涉犯毒品危害防制條例第4條第1項之販賣
    第一級毒品罪嫌。
二、按犯罪事實應依證據認定之，無證據不得認定犯罪事實；不
    能證明被告犯罪者，應諭知無罪之判決，刑事訴訟法第154
    條第2 項、第301 條第1 項分別定有明文。又事實之認定，
    應憑證據，如未能發現相當證據，或證據不足以證明，自不
    能以推測或擬制之方法，以為裁判基礎；認定不利於被告之
    事實，須依積極證據，苟積極證據不足為不利於被告事實之
    認定時，即應為有利於被告之認定，更不必有何有利之證據
    ；認定犯罪事實所憑之證據，雖不以直接證據為限，間接證
    據亦包括在內，然無論直接或間接證據，其為訴訟上之證明
    ，須於通常一般之人均不致有所懷疑，而得確信其為真實之
    程度者，始得據為有罪之認定，倘其證明尚未達到此一程度
    ，而有合理之懷疑存在，致無從為有罪之確信時，即不得遽
    為不利於被告之認定；依刑事訴訟法第161條第1項之規定，
    檢察官對於起訴之犯罪事實，應負提出證據及說服之實質舉
    證責任，倘其所提出之證據，不足為被告有罪之積極證明，
    或其指出證明之方法，無從說服法院以形成被告有罪之心證
    ，基於無罪推定之原則，自應為有利於被告之認定，最高法
    院亦著有40年台上字第86號、30年上字第816號、76年台上
    字第4986號、92年台上字第128號判例意旨可資參照。
三、本件公訴人認被告甲○○涉有前揭販賣第一級毒品犯行，無
    非係以證人乙○○之證詞、扣案之門號0000000000號行動電
    話及該電話之通訊監察書、監聽譯文、扣案之毒品海洛因11
    包（驗餘後合計淨重53.74公克）及法務部調查局93年7 月
    20日調科壹字第300001083號鑑定通知書等，為其論據。
四、訊據被告甲○○固坦承「伊於93年5月13、14日向綽號『廖
    師』購買第一級毒品海洛因後，於93年5月15日11時許，駕
    車行經宜蘭縣礁溪鄉○○○路68公里處時，因遭通緝而為警
    逮捕，警方並查扣其所持有之海洛因11包（驗餘後合計淨重
    53.74公克）及門號0000000000號行動電話1具。」等事實不
    諱（見原審卷第31、33頁），惟堅決否認涉有公訴人所指之
    販賣第一級毒品犯行，辯稱「伊並未販賣海洛因予乙○○。
    扣案之海洛因係查獲前伊在台北購得供己施用，伊並未販賣
    或企圖販賣該等海洛因。伊並無販賣第一級毒品、意圖販賣
    而持有第一級毒品之犯行。」等語，經查：
（一）程序（證據能力）部分：
１、證人乙○○於原審行交岔結問時所證述之內容，與其於93
    年7月27日9時30分（至10時25分）、93年7月27日13時20分
    （至13時45分）二次接受警方詢問時所供述之內容並不一致
    （詳後述），因證人已於原審審理時陳稱「警詢筆錄內容實
    在」等語明確（見原審卷第108頁），顯然上開二次警詢中
    之陳述均係出於其自由意志所為，自具有可信之特別狀況，
    且其陳述亦為證明本件被告犯罪事實存否所必要，依刑事訴
    訟法第15 9條之2之規定，證人於此二次警詢時所陳述之內
    容，自具有證據能力。
２、證人乙○○已到庭證稱「我於檢察官偵查時所製作之筆錄，
    是在製作二次警詢筆錄（即93年7月27日9時30分、93年7月2
    7日13時20分二次警詢）之後所作，於二次警詢之間我沒有
    到地檢署，檢察官也沒有到警察局。」等語甚詳（見原審卷
    第110頁），顯然證人於93年7月27日接受檢察官訊問之時間
    ，並非該日10時5分，則該次偵訊筆錄上記載訊問時間為93
    年7月27日「上午10時5分」，自屬誤載。又證人於檢察官偵
    訊時所為之陳述，並無顯不可信之情況，依刑事訴訟法第15
    9條之1第2項之規定，證人於此次偵訊時所陳述之內容，自
    據有證據能力。
３、被告已於警詢及本院行準備程序訊時承認使用0000000000號
    行動電話（見警卷第6頁、原審卷第31頁），且警方對於000
    0000000號行動電話之監聽，係依據檢察官所核發之通訊監
    察書而為，此有通訊監察書在卷可稽（見原審卷第68至70
    頁），雖其監聽之案由為「槍砲彈藥刀械管制條例」，惟此
    並無礙於該監聽之合法性，故此一監聽蒐證程序合法，其因
    監聽而轉譯之監聽譯文，自具有證據能力。
４、警方係於逮捕遭通緝之被告之過程中，執行附帶搜索而查扣
    被告隨身所持有之0000000000號行動電話及海洛因11包（驗
    餘後合計淨重53.74公克）之事實，有搜索筆錄附卷可資佐
    證（見警卷第1、2頁），該搜索扣押之採證程序並無不法，
    則上開電話及毒品自具有證據能力。
（二）實體部分：
１、證人乙○○固然於警詢及檢察官偵訊時均指稱「我有施用毒
    品海洛因，海洛因是向被告買的，我用0000000000號行動電
    話與被告聯絡交易，於93年2月初、2月中、3月初，在宜蘭
    縣壯圍鄉○○路56之7號住處門口，各買了7、8千元。在93
    年5月15日我以0000000000號行動電話，打給被告所使用之
    0000000000號行動電話，約好到宜蘭縣壯圍鄉○○路75之11
    號被告住處，向被告購買8千元海洛因。」云云（見宜蘭地
    檢署93年度偵字第1835號卷第21至23、30至31、38至40頁）
    ，然其於原審審理時卻改稱「於檢察官偵訊時供承向被告購
    買毒品之陳述不實在，我沒有從被告那裡買過海洛因，我雖
    然有打電話問過被告是否賣海洛因，但被告都沒有答應要賣
    我，我也沒有看到、收到海洛因。」云云（見原審卷第106
    、108至111頁）。顯然證人前後供述之內容就其是否曾向被
    告購買海洛因？交易之地點均不一致，尤有甚者，證人余浩
    南於偵查中所述最後一次即93年5月15日上午5時28分撥打電
    話予被告購買海洛因，被告旋即駕車至其家中 (即宜蘭縣壯
    圍鄉○○路56之7號)交付毒品云云（見90偵字第1835 號卷
    第39、40頁)。然而，本案被告係於93年5月15日上午11 時
    許於宜蘭縣礁溪鄉○○○路76公里處為警查獲，有警製移送
    書可稽，且為被告所不爭，並辯稱：被查獲時伊係由台北新
    莊返宜蘭等語，證人即當日查獲被告之丙○○警員於本院審
    理時亦證稱：當天從監聽內容得知被告從台北攜帶毒品返回
    宜蘭，因而於北宜公路查獲等語（見本院審理筆錄第6頁）
    。足徵被告所辯：93年5月15日上午被查獲前，伊人在台北
    乙節，堪可信實，從而，被告顯無可能於當日上午5時許，
    在宜蘭縣壯圍鄉○○路56之7號將海洛因販售予證人余浩南
    ，證人乙○○於警、偵訊之證詞不僅前後互不一致，且有事
    實扞格之處，其先後之證言以何者可信，即屬有疑。第查：
    按犯毒品危害防制條例第10條之罪，供出毒品來源因而破獲
    者，得減輕其刑，毒品危害防制條例第17條定有明文。司法
    實務上施用毒品者為脫免羈押、減輕刑責，常有利己損人不
    實供述毒品來源之情形，亦所在多有，為本院職務上所已知
    ，而證人乙○○曾因施用海洛因毒品之犯行，經原審以93
    年度毒聲字第244號裁定送觀察、勒戒後，認無繼續施用之
    傾向，業經臺灣宜蘭地方法院檢察署檢察官以93年度毒偵字
    第598、814、875號為不起訴處分確定之事實，業經原審調
    閱上開偵查案件之卷宗查明屬實，足徵，證人乙○○確有施
    用第一、二級毒品之犯行。又證人丙○○於本院審理時亦證
    稱：查獲證人余浩南時曾告知供出毒品，依法可予減刑等語
    （見本院審判筆錄第5頁），揆諸上述說明，乙○○供出來
    源與否攸關本身利害，故其證言之憑信性，依通常一般人之
    認知上，已有所懷疑，恆須其他客觀必要證據加以補強，並
    達於通常一般人均不致有所懷疑，而得確信其指證為真實之
    程度，始得採為認定被告販賣毒品事實之依據至明。又查：
    本件依卷附通聯紀錄及監聽譯文，固有0000000000行動電話
    與被告使用之0000000000號行動電話，於93年5月15日5時28
    分26秒、5時36分30秒曾有二次通聯紀錄，該二次監聽譯文
    （見93年度偵字第1835號卷第35頁、原審卷第77頁）之涵意
    ，證人乙○○於警、偵訊時，雖均指稱「此二次通聯是有關
    伊向被告購買海洛因毒品之談話」云云（見93年度偵字第
    1835號卷第31、39頁），然依監聽轉譯此一通話譯文之承辦
    員警之分析，上開通聯內所稱「安呢聽有嘛、2阿拉」，應
    係指「安非他命」毒品，有通訊譯文上之記載足憑（見93
    年度偵字第1835號卷第35頁、原審卷第77頁），故上述電話
    監聽譯文內容，縱可認定為證人乙○○向被告購買毒品之要
    約，亦僅能證明乙○○欲向被告洽購安非他命，要非購買海
    洛因，況證人乙○○於原審審理時，亦自承僅曾向被告購買
    過安非他命等語 (見原審卷第107頁)。從而，上述監聽記錄
    及譯文，不足為乙○○曾於93年5月15日向被告購買海洛因
    之旁佐至明。再者，起訴書所指：被告曾於93年2月初、2
    月中、3月初連續販賣3次海洛因予乙○○云云，惟查：余敏
    警訊時係供稱：伊係以0000000000號行動電話與被告聯絡購
    買海洛因云云。然綜核卷內既存之通訊監察書、通訊監察譯
    文、通聯調閱查詢單及被告使用之門號0000000000、000000
    0000、0000000000號之行動電話，核無乙○○使用之000000
    0000號行動電話與被告所使用上述三組門號行動電話之通聯
    記錄或監聽記錄，自亦不足為證人乙○○警、偵訊存有瑕疵
    證詞之補強，故證人乙○○於警、偵訊之證詞，尚不足使本
    院形成被告有於附表所示之時間連續四次販賣毒品海洛因予
    乙○○之確信。
２、綜上所述，公訴人所舉證據，均不足為被告有罪之積極證明
    。此外，復查無其他積極證據證明被告確有公訴人所指之販
    賣第一級毒品犯行，揆諸首揭二之說明，自應為有利於被告
    之認定。從而，本件尚不能證明被告犯罪，原審依法為被告
    無罪之諭知，自無不合，檢察官上述意旨未為新事證之主張
    或證據調查之請求，其指摘原審判決此部分不當，為無理由
    ，自應予駁回。
乙、原判決撤銷部分：
一、公訴意旨略以：被告意圖販賣而持有第一級毒品海洛因11
    包（驗餘後合計淨重53.74公克），嗣於民國93年5月15日11
    時許，為警於宜蘭縣礁溪鄉○○○路68公里處查獲，並扣得
    上開11包海洛因，因認被告涉犯毒品危害防制條例第5條第1
    項之意圖販賣而持有第一級毒品罪嫌云云。
二、本件公訴人認被告甲○○涉有前揭意圖販賣而持有第一級毒
    品犯行，無非係以證人乙○○之證詞、扣案之門號00000000
    00號行動電話及該電話之通訊監察書、監聽譯文、扣案之毒
    品海洛因11包（驗餘後合計淨重53.74公克）及法務部調查
    局93年7月20日調科壹字第300001083號鑑定通知書等，為其
    論據。
三、經查：被告於93年5月15日11時許，為警方逮捕時，警方所
    扣得之11包白粉（驗餘後合計淨重53.74公克），經送法務
    部調查局鑑驗之結果，均檢出含有第一級毒品海洛因成分之
    事實，固有該局93年7月20日調科壹字第300001083 號鑑定
    通知書1份在卷可稽（見93年度偵字第1835號卷第18頁）。
    其持有第一級毒品海洛因之事實，雖可認定。惟被告否認係
    意圖販賣而持有海洛因。按持有海洛因之原因甚多，或為販
    賣之用、或為吸食之用、或受託寄藏、或受託運送等等，其
    原因既係多端，自無從由「被告持有海洛因」之客觀行為，
    即遽行推認被告係意圖販賣而持有海洛因。更何況，所謂「
    意圖販賣而持有第一級毒品」，係指「行為人基於意圖營利
    而販入以外之其他原因持有第一級毒品後，另行起意販售，
    而尚未著手於販賣之情形」，然依證人乙○○於警、偵訊並
    未證述：被告於被查獲當日係由台北攜帶海洛因返回宜蘭出
    售，而上述通信監查紀錄及譯文，亦均未能證明被告持有扣
    案毒品係供其販賣所用，公訴人復未舉出其他積極證據證明
    被告有將所持有之海洛因毒品出售予他人之意圖。又被告有
    施用海洛因毒品之習慣，且其係為了施用毒品而購買持有上
    開11包海洛因，更因此一施用及持有海洛因之犯行，而經原
    審以93年度訴緝字第8號判決判處有期徒刑10月，並宣告沒
    收銷毀前述11包海洛因確定在案等事實，業據被告陳明在卷
    ，並經原審調閱上開刑事案件之全卷查明屬實，並有本院被
    告前案紀錄表及該案判決書附卷可稽 (見原審卷第48至50
    頁)。從而，被告所辯「扣案之海洛因係供自己施用」等語
    ，應屬可採，故本件扣案之海洛因毒品，應係被告為施用而
    持有無訛。
四、按案件曾經判決確定者，應諭知免訴之判決，刑事訴訟法第
    302條第1款定有明文。此項原則關於實質上一罪或裁判上一
    罪，均有其適用。連續犯係裁判上之一罪，其一部分犯罪事
    實曾經判決確定者，其效力當然及於全部，故檢察官復將其
    他部分重行起訴，亦應諭知免訴之判決（最高法院49年台非
    字第20號判例參照）。本件僅足證明被告因施用之故，而持
    有扣案第一級毒品海洛因，尚不足以證明有何公訴人所指之
    意圖販賣而持有犯行。又被告前因自92年7月31日某時起至
    93年5月15日止，連續施用第一級毒品海洛因，經臺灣宜蘭
    地方法院93年度訴緝字第8號案件審理，而於93年8月31日宣
    判，判處被告連續施用第一級毒品有期徒刑十月，並就本案
    查扣之第一級毒品海洛因於主刑項下，併為沒收銷燬之諭知
    ，於93年9月13日確定，有上述判決在卷可稽。而本件被告
    持有第一級毒品海洛因，既係上述已判決確定之施用第一級
    毒品海洛因罪之低度行為，則本件持有行為即為上述施用第
    一級毒品案件確定判決判力所及。依上說明，本件應為免訴
    之諭知。原審疏未審酌被告施用第一級毒品之高度行為既經
    判決確定，致為被告無罪之諭知，尚有未洽，雖檢察官上訴
    仍執原起訴之主張及證據，認被告涉犯意圖販買而持有第一
    級毒品罪云云，為無理由，然原審判決既有上述可議之處，
    即應由本院將原審判決關於被告意圖販賣第一級毒品無罪部
    分撤銷，並依法為免訴之判決。
據上論斷，應依刑事訴訟法第369條第1項前段、第368條、第302
條第1款，判決如主文。
本案經檢察官謝英民到庭執行職務。
中　　華　　民　　國　　94　　年　　10　　月　　25　　日
　　　　　　　　　刑事第三庭審判長法　官  洪光燦
　　　　　　　　　　　　　　　    法　官  王詠寰
　　　　　　　 　 　　　　　　　　法　官  江振義
以上正本證明與原本無異。
檢察官如不服本判決，應於收受送達後十日內向本院提出上訴書
狀，其未敘述上訴之理由者並得於提起上訴後十日內向本院補提
理由書（均須按他造當事人之人數附繕本）。
被告不得上訴。
                                  書記官  劉文美
中　　華　　民　　國　　94　　年　　10　　月　　25　　日
附表：
次數  地        點　時     間　 金    額　備          註
                               （新台幣）
 1    宜蘭縣壯圍鄉  93年2月初  7、8千元
      壯志路56之7
      號門口
 2    同上          93年2月中  同上
 3    同上          93年3月初  同上
 4    宜蘭縣壯圍鄉  93年5月15  同上        以門號0000000
      美福路75之11  日上午                 656行動電話聯
      號                                   絡被告所使用之
                                           門號000000000
                                           0號行動電話購
                                           買毒品海洛因
